---
title: "Trabajo Práctico de Análisis Estadístico"
subtitle: "Maestría de Ciencia de Datos - UNAJ"
date: "2025-06-30"
output: html_document
---

```{r setup, include=FALSE}
knitr::opts_chunk$set(echo = TRUE, warning = FALSE)
library(tidyverse)

```

## Integrantes:

-   Facundo Cuba
-   Leticia Nanini
-   Mauro Cejas Marcovecchio
-   Yesica Travasso

## Descripción

El objetivo del siguiente trabajo es el procesamiento de datos y análisis estadísticos del dataset provisto por el Sistema de Información y Gestión Agrometeorológica (SIGA), del [Instituto Nacional de Tecnología Agropecuaria (INTA)](https://siga.inta.gob.ar/). Esta base de datos contiene información agrometeorológica de la ciudad de Castelar, Provincia de Buenos Aires, Argentina.

## Parte 1: Estadística descriptiva

En primer lugar, vamos a poder tener una primera aproximación a los datos a partir del paquete ReadR, ya que el delimitador utilizado para separar las columnas es ";" y ",." como separador decimal. Así, podremos ver que tendremos 472 observaciones con 5 variables:

- *Fecha* (en formato fecha)

- *Temperatura_Abrigo_150cm* (en formato número): La temperatura de abrigo es aquella medida en el abrigo meteorológico, que protege los instrumentos de medición de la radiación directa del sol, de la radiación terrestre nocturna, precipitación y condensación, entre otros; y su piso de abrigo, es decir, la altura a la que es medida la temperatura, es de 150 cm por sobre el nivel del suelo.

- *Humedad Media* (en formato número)

- *Presión Media* (en formato número)

- *Radiación Global* (en formato número)

```{r}

# Cargamos los datos del grupo

archivo <- "datos/01_Buenos_Aires_Castelar.csv"

df <- read_delim(archivo, 
                 delim = ";", 
                 locale = locale(decimal_mark = "."))


```

De la misma forma, podremos ver los primeros datos que contiene la base de datos:

```{r}

head(df)

```

También, podremos realizar un resumen simple con las principales estadísticas descriptivas de los datos:

```{r}

summary(df)

```

```{r}

ggplot(df, aes(x = Temperatura_Abrigo_150cm)) +
         geom_histogram(bins = 10, fill = "steelblue", color = "white") +
         theme_minimal()
  
```

```{r}

ggplot(df, aes(y = Temperatura_Abrigo_150cm)) +
  geom_boxplot(fill = "lightblue") +
  theme_minimal() +
  labs(title = "Boxplots por variable", x = "Variable", y = "Valor") +
  theme(axis.text.x = element_text(angle = 45, hjust = 1))

```



## Parte 2: Test de Hipótesis - Regresión Lineal

## Parte 3: Estadística no paramétrica