---
title: "Trabajo Práctico de Análisis Estadístico"
subtitle: "Maestría de Ciencia de Datos - UNAJ"
date: "2025-06-30"
output: html_document
---

```{r setup, include=FALSE}
knitr::opts_chunk$set(echo = TRUE, warning = FALSE)

library(tidyverse)

```

## Integrantes:

-   Facundo Cuba
-   Leticia Nanini
-   Mauro Cejas Marcovecchio
-   Yesica Travasso

## Descripción

El objetivo del siguiente trabajo es el procesamiento de datos y análisis estadísticos del dataset provisto por el Sistema de Información y Gestión Agrometeorológica (SIGA), del [Instituto Nacional de Tecnología Agropecuaria (INTA)](https://siga.inta.gob.ar/). Esta base de datos contiene información agrometeorológica de la ciudad de Castelar, Provincia de Buenos Aires, Argentina.

## Parte 1: Estadística descriptiva

En primer lugar, vamos a poder tener una primera aproximación a los datos a partir del paquete ReadR, ya que el delimitador utilizado para separar las columnas es ";" y "." como separador decimal. Así, podremos ver que tendremos 472 observaciones con 5 variables:

- *Fecha* (en formato fecha)

- *Temperatura_Abrigo_150cm* (en formato número): La temperatura de abrigo es aquella medida en el abrigo meteorológico, que protege los instrumentos de medición de la radiación directa del sol, de la radiación terrestre nocturna, precipitación y condensación, entre otros. Su piso de abrigo es la altura a la que es medida la temperatura. En este caso, es de 150 cm por sobre el nivel del suelo.

- *Humedad Media* (en formato número)

- *Presión Media* (en formato número)

- *Radiación Global* (en formato número)

```{r}

# Cargamos los datos del grupo

archivo <- "datos/01_Buenos_Aires_Castelar.csv"

df <- read_delim(archivo, 
                 delim = ";", 
                 locale = locale(decimal_mark = "."))


```

De la misma forma, podremos ver los primeros datos que contiene la base de datos:

```{r}

head(df)

```

También, podremos realizar una descripción numérica de los datos a partir de sus principales medidas de estadística descriptiva:

```{r}

summary(df)


```
Tales medidas podrán ser visualizadas de mejor manera a partir de gráficos de líneas tradicionales, suavizados, histogramas y box-plots.

```{r}

df_long <- df |>
  pivot_longer(cols = -Fecha, names_to = "Variable", values_to = "Valor")

ggplot(df_long, aes(x = Fecha, y = Valor, color = Variable)) +
  geom_line(show.legend = FALSE) +
  facet_wrap(~Variable, scales = "free_y") +
  theme_minimal() 

```


```{r}

ggplot(df_long, aes(x = Fecha, y = Valor, color = Variable)) +
  geom_smooth(show.legend = FALSE) +
  facet_wrap(~Variable, scales = "free_y") +
  theme_minimal() 

```




```{r}

ggplot(df_long, aes(x = Valor, fill = Variable)) +
  geom_histogram(bins = 10, show.legend = FALSE) +
  facet_wrap(~Variable, scales = "free_x") +
  theme_minimal() +
  labs(y = "Cantidad")
  
```

```{r}

ggplot(df_long, aes(y = Valor, fill = Variable)) +
  geom_boxplot(show.legend = FALSE) +
  facet_wrap(~Variable, scales = "free_y", nrow = 1) +
  theme_minimal() +
  labs(y = "Valor")

```



## Parte 2: Test de Hipótesis - Regresión Lineal

## Parte 3: Estadística no paramétrica